【裁判字號】    98,重訴,100
【裁判日期】    981223
【裁判案由】    侵權行為損害賠償
【裁判全文】
臺灣士林地方法院民事判決             98年度重訴字第100號
原      告  己○○
訴訟代理人  吳奎新律師
複  代理人  陳添信律師
被      告  丁○○
訴訟代理人  雅蔀恩‧伊勇
            丙○○
            楊志航律師
被      告  漢德建設股份有限公司
法定代理人  乙○○○
訴訟代理人  甲○○
            劉勺端
            戊○○
上列當事人間刑事附帶民事損害賠償事件，由本院刑事庭以97年
度審交重附民字第2 號裁定移送前來，本院於民國98年12月8 日
言詞辯論終結，判決如下：
    主      文
被告應連帶給付原告新臺幣肆佰伍拾捌萬伍仟陸佰捌拾壹元，及
被告丁○○自民國九十七年十月二十九日起，被告漢德建設股份
有限公司自九十七年十一月一日起，均至清償日止，按週年利率
百分之五計算之利息。
原告其餘之訴駁回。
本判決原告勝訴部分，於原告以新臺幣壹佰伍拾伍萬元為被告供
擔保後，得假執行；但被告如以新臺幣肆佰伍拾捌萬伍仟陸佰捌
拾壹元為原告預供擔保或提存，得免為假執行。
原告其餘假執行之聲請駁回。
    事實及理由
一、原告起訴主張：
  (一)被告丁○○（下稱丁○○）為被告漢德建設股份有限公司（
    下稱漢德公司。如同指丁○○、漢德公司2 人，則合稱被告
    ）之受僱人，負責駕駛及操作鏟裝車，原告亦為漢德公司之
    員工。丁○○於民國96年5 月9 日上午9 時許，為漢德公司
    執行職務，於臺北縣八里鄉荖阡觀音山隧道工程西行線西洞
    口處工地，駕駛鏟裝車擬前往運送氧氣，甫駛出隧道洞口並
    與對向行駛之卡車會車後，欲繼續前行時，本應注意車前狀
    況，隨時採取必要安全措施，並應將為便利會車而升高之鏟
    斗先行降下，以免鏟斗阻擋視線，而當時路況良好，並無不
    能注意之情事，竟疏於注意，未將鏟斗完全降下。適原告騎
    乘車牌號碼AUC-616 重型機車於卡車後方等待卡車與鏟裝車
    會車後通過，因丁○○未將所駕駛之鏟裝車鏟斗降下，致鏟
    斗遮蔽丁○○視線，未注意原告所處位置在其左前方，而偏
    向左前方行駛，原告閃避不及，遭鏟裝車撞擊碾過並受傷（
    下稱系爭車禍事故），丁○○就系爭車禍事故之發生顯有過
    失，且係在為其雇主漢德公司執行職務之過程中侵害原告之
    身體權及健康權，依民法第184 條第1 項前段、第188 條第
    1 項前段，被告應連帶負侵權行為損害賠償責任。
  (二)原告遭撞擊後，經馬偕紀念醫院淡水院區（下稱馬偕醫院）
    診斷其所受傷害為：左腿血腫、骨盆閉鎖性骨折、脊柱閉鎖
    性骨折合併脊髓及外傷性尿道狹窄、尿滯留，雖經多次手術
    治療，仍受有器質性勃起功能障礙及神經性膀胱症，需以膀
    胱造管減輕漏尿及排尿障礙等重傷害，丁○○之過失行為，
    確致原告之身體受有長期難治之傷害，原告並因此創傷導致
    情緒焦慮不穩定，於馬偕醫院精神科治療中，受有重大痛苦
    。依民法第193 條第1 項、第195 條第1 項規定，原告得請
    求被告連帶給付之項目及金額為：
    1.原告薪資減少之損失新臺幣（下同）16萬元：
      原告於96年3 月19日起至漢德公司上班，試用期間每月底
      薪為2 萬8,000元，每個月獎金（以加班費名義給付）約1
      萬元，故96年4 月、5 月原告之平均薪資為3 萬8,403 元
      。原告試用期已滿，本應自5 月份調薪為底薪3 萬2,000
      元，但車禍事故發生後，漢德公司未為原告調薪，每月仍
      只給付原告2 萬8,000 元，故原告每月薪資至少減少1 萬
      元，此為原告因系爭車禍事故所受之損失，爰請求被告連
      帶給付自96年6 月至97年10月止，漢德公司短少給付原告
      之薪資損失16萬元（原告請求月數為17個月，惟僅請求16
      萬元）。
    2.原告喪失或減少勞動能力之損失566萬1,026元：
      原告為電機電匠技士，領有乙種電匠證書，並有室內配線
      、工業配線、用電設備檢驗記術士證照，因系爭車禍事故
      造成尿路障害、生殖器障害而領有殘障手冊，以致下肢無
      力，不能爬高、久站及出力，終身只能從事輕便工作，其
      殘廢等級第7 級，其喪失勞動能力之比例為61.52%，原告
      平均月薪為3 萬8,000 元，亦即年收入為45萬6,000 元，
      是原告減少勞動能力比例之損害額為每年28萬0531.2元（
      計算式：38,000元×12月×61.52%＝280,531.2 元），原
      告於66年5 月30日出生，於發生車禍事故時之96年5 月9
      日已將滿30歲，距其法定退休年齡65歲尚有35年25日，依
      霍夫曼計算法扣除中間利息後，原告所受勞動能力減少之
      損失，金額應為566 萬1,026 元。
    3.精神慰撫金500萬元：
      系爭車禍事故發生時，原告年僅30歲，且剛結婚，因系爭
      車禍事故，除多次開刀造成身體上之傷痛外，更造成泌尿
      功能永久喪失需終身裝尿袋，且生殖系統功能喪失終身無
      法生育，並因此罹患憂鬱症，精神上所受痛苦甚鉅，爰請
      求被告連帶給付500 萬精神慰撫金，以慰心靈。
    4.學費損失6萬7,702元：
      原告原就讀於華夏技術學院二專夜間部一年級，已繳納95
      學年度第2 學期學費3 萬零90元，卻因受傷請假無法上學
      。嗣原告於96年9 月1 日仍須辦理96學年度第1 學期註冊
      ，並支付學費3 萬7,612 元，惟因原告住院至96年11月25
      日以後，於開學之初仍行動不便，必須再辦理休學。原告
      已支付學費6 萬7,702 元，卻因系爭車禍事故之發生無法
      就讀，而受有損害，二者間有相當因果關係，爰請求被告
      連帶賠償學費損害6萬7,702元。
    5.醫療費及增加日常生活需要之費用共計802 萬8,000 元：
      原告因系爭車禍事故受有重大傷害，往後每月必需支出醫
      療費用、並固定支出消毒用品、營養品等費用：
      (1)原告每日應自行用優碘消毒傷口及覆蓋紗布，每月購買
        紗布、棉花之金額約為1,050 元。
      (2)為促進神經再生，原告需補充高單位維他命B 群，平均
        每月支出約500 至600 元。
      (3)原告因系爭車禍事故而有尿道障礙，為避免尿道感染，
        每天需服用GNC 蔓越梅錠1 顆（劑量500MG ），每月支
        出約400 元；另每天需喝蔓越梅汁，每月支出約1,200
        元。
      (4)原告因系爭車禍事故致骨盆腔粉碎性骨折，神經及肌肉
        知覺活動性降低，造成嚴重性功能障礙，需自費購買服
        用犀力士及威而剛，每月平均支出6,000 元。
      (5)原告需每月回精神科、每3 週回泌尿科複診，每次掛號
        費為100 元
      另加計其他各種支出，原告因系爭車禍事故，每月增加支
      出之金額約為1 萬5,000 元，而內政部96年所公佈之男性
      平均壽命為75.1歲，原告尚有44.6年餘命，總計增加應支
      出之費用為802 萬8,000 元，被告應連帶賠償之。
  (三)以上共計1,891 萬6,728 元，依民法第184 條第1 項前段、
    第188 條第1 項、第193 條第1 項、第195 條第1 項，聲明
    請求判決：
    1.被告應連帶給付原告1,891 萬6,728 元，及自起訴狀繕本
      送達被告翌日起至清償日止，按週年利率5%計算之利息。
    2.原告願供擔保，請准宣告假執行。
二、丁○○辯稱：
  (一)系爭車禍事故發生時，丁○○係駕駛於上坡路段，必須將鏟
    斗升起方不至於碰到地面，而非疏忽未降下；而於工地現場
    ，操作靈活之小車應讓大型車先行，且參酌一般工程經驗及
    動力機械知識，鏟裝車之行車速度並不快，原告應有時間閃
    避，故縱使丁○○有過失，原告亦與有過失，並應負主要過
    失責任。原告應證明醫療費用之需用年限，且醫療費用之支
    出應會隨著回復狀況而逐年減少。又原告在系爭車禍事故發
    生前係擔任工地監工，縱其有水電技士執照，亦與其原來工
    作型態無關，而勞動能力減損比例之判斷，應是以原告實際
    執行業務之狀況作為判斷，且勞動能力減損之年限最多計算
    至15年。
  (二)並聲明請求判決：
    1.原告之訴及假執行之聲請均駁回。
    2.如受不利判決，願供擔保請准宣告免為假執行。
三、漢德公司除引用丁○○之抗辯外，另辯稱：
  (一)丁○○有隧道現場多年作業經驗，並經試用期滿合格、體格
    檢查合格，係符合勞工安全衛生要求之作業人員，漢德公司
    並已告知工地危險因素，故漢德公司對丁○○之選任監督顯
    已盡相當之注意義務，不需連帶負損害賠償責任。
  (二)退步言，如認漢德公司需與丁○○連帶負責，原告請求之賠
    償金額亦屬過高：
    1.薪資減少之損失16萬元部分：漢德公司並未承諾原告於試
      用期滿後加薪，另加班費或獎金並非薪資之一部分，漢德
      公司亦無須給付。故原告以漢德公司未為其加薪、未給付
      加班費或獎金為由，主張其每月受有薪資損失1 萬元，為
      無理由。
    2.勞動能力減損部分：依據馬偕醫院函，原告殘廢等級為第
      11級，減少之勞動能力比率為30% 至40% ，且其勞動年數
      僅能計至勞動基準法第53條自請退休年限之55歲，亦即25
      年，不得計算至65歲。
    3.原告請求慰撫金金額過高，漢德公司資本額不大，且原告
      並無後遺症，請依兩造身分、地位、經濟能力等情予以核
      減，方屬公允。
    4.學費損失部分：其支出與系爭車禍事故無相當因果關係，
      原告該部分請求為無理由。
    5.原告請求之醫療費與增加生活費用部分：
      原告所請求之醫療費用部分，係屬尚未發生之醫療費用，
      且未見原告提出證明文件，漢德公司否認原告請求權存在
      。另縱原告有增加生活支出之情，惟漢德公司於系爭車禍
      事故發生後，依原告所提單據，為原告代為支出之醫療費
      及購買藥品、棉花、紗布費用，每月平均僅為4,800 元。
      又原告並未說明其自費購買之犀力士及威而剛藥物，服用
      年限為多長，且據馬偕醫院民眾用藥資訊衛教單，上開二
      種藥物不能併服。而系爭車禍事故所致主要為外傷，原告
      已可回家休養，其生活起居應可自理，由病歷記錄看不出
      明確之後遺症記錄，應無永久診療之必要。
  (三)並聲明請求判決：
    1.原告之訴及假執行之聲請均駁回。
    2.如受不利判決，願供擔保請准宣告免為假執行。
四、兩造不爭執之事實：
  (一)丁○○為漢德公司之受僱人。丁○○於96年5 月9 日上午9
    時許，為漢德公司執行職務，而駕駛鏟裝車，於臺北縣八里
    鄉荖阡觀音山隧道西行線西洞口處，甫駛出隧道洞口並與對
    向行駛之砂石車會車後，欲繼續向前行時，未將鏟斗完全降
    下，而遮蔽視線，未能看見自對向騎乘車牌號碼AUC-616 重
    型機車之原告，而撞擊原告，並致原告受傷。丁○○因過失
    致原告受重傷，經臺灣士林地方法院檢察署以96年度偵字第
    13030 號起訴，嗣經本院刑事庭改行簡式審判程序，並以本
    院97年度審交易字第24號判處被告有期徒刑4 月確定。此業
    經本院調閱臺灣士林地方法院檢察署96年度偵字第13030 號
    卷宗（下稱偵查卷）、本院97年度審交易字第24號卷宗（下
    稱刑事卷）及97年度審交重附民字第2 號卷宗（下稱附民卷
    ）查核無訛，並有調查筆錄、偵訊筆錄、現場照片、報案三
    聯單附於偵查卷足憑（偵查卷，第4 頁至第16頁、第18頁至
    第23頁、第27頁至第32頁）。
  (二)原告遭撞擊後，當日送馬偕醫院急診，經診斷受有脊柱閉鎖
    性骨折合併脊髓受損、左腿血腫、外傷性尿道狹窄、尿滯留
    與泌尿道感染之傷害。雖經多次手術治療，仍遺有神經性膀
    胱症、器質性勃起功能障礙，需膀胱造廔管減輕漏尿及排尿
    障礙。原告因系爭車禍事故而造成重器障（膀胱）之輕度殘
    障，並引發長期性創傷後壓力疾患、憂鬱性疾患等精神疾病
    ，殘障等級為11級，勞動能力減損比率約30至40％。此有馬
    偕醫院97年8 月1 日馬院醫泌字第097002390 號函、乙種診
    斷證明書、中華民國身心障礙手冊影本、馬偕醫院甲種診斷
    證明書等件附卷可稽（附民卷，第10至11頁；本院卷，第70
    頁背面、第71頁、第115頁）。
  (三)原告於漢德公司擔任工地監工領班，並領有電匠考驗合格證
    、室內配線、工業配線及用電設備檢驗丙級技術士證。其每
    月薪資明細表項目包括底薪2 萬6,200 元、伙食津貼1,800
    元，97年3 月至5 月並分別領有2,567 元、9,917 元、1 萬
    零889 元之加班費，此並有原告薪資明細表附卷可稽（本院
    卷，第45頁、第131 頁背面：附民卷，第5 頁至第9頁 ）。
    丁○○為高中畢業，為漢德公司僱用之工地噴漿工人，並負
    責駕駛鏟裝車，薪資約每月3 萬元（本院卷，第48 頁 ）。
    漢德公司資本總額與實收資本額均為5 億9000萬元，此有漢
    德公司登記資料查詢表附卷可憑（本院卷，第55頁）。
  (四)漢德公司自系爭車禍事故發生起，至98年5 月止，已支付原
    告損害賠償金141 萬2,745 元，丁○○亦已給付原告20萬元
    。原告另領取勞工保險給付94萬8,787 元（本院卷，第60頁
    、第71頁）。
五、本件經兩造整理並簡化之爭點為（本院卷，第69頁背面至第
    70頁）：
  (一)丁○○於駕駛鏟裝車上坡時，未將鏟斗放下，遮蔽其視線而
    撞擊原告，致原告受有兩造不爭執事實(二)之傷害，是否有過
    失？
  (二)漢德公司為丁○○之僱用人，是否應依民法第188 條第1 項
    前段，對原告負連帶損害賠償責任？其選任受雇人及監督其
    職務之執行，是否已盡相當之注意？或縱加以相當之注意仍
    不免發生損害？
  (三)原告就本件損害之發生與擴大，是否與有過失？
  (四)原告所受損害之金額為何？
    1.薪資損害部分：原告是否因漢德公司未調薪或未給付加班
      費（獎金），而受有每月1 萬元之損害？如有損害是否與
      系爭車禍事故有相當因果關係？
    2.減少勞動能力之損失部分：原告是否因系爭車禍事故而受
      有勞動能力減損之損害？如有，其喪失勞動能力之比例、
      年數為何？
    3.增加生活支出之部分：原告是否因系爭車禍事故致每月需
      支付醫療費，並額外添購棉花、滅菌紗布、優碘、維他命
      B 、蔓越梅錠（汁）、犀力士與威而剛？其品項、數量（
      劑量）、價格、年數為何？
    4.原告支付華夏技術學院二專夜間部之學費6 萬7702元，是
      否屬系爭車禍事故造成之損害？二者有無相當因果關係？
    5.原告得請求之精神慰撫金數額為若干？
六、茲析述如下：
  (一)被告應連帶負侵權行為損害賠償責任：
    1.按因故意或過失，不法侵害他人之權利者，負損害賠償責
      任；不法侵害他人之身體或健康者，對於被害人因此喪失
      或減少勞動能力或增加生活上之需要時，應負損害賠償責
      任；不法侵害他人之身體、健康、名譽、自由、信用、隱
      私、貞操，或不法侵害其他人格法益而情節重大者，被害
      人雖非財產上之損害，亦得請求賠償相當之金額，民法第
      184 條第1 項前段、第193 條第1 項、第195 條第1 項前
      段分別定有明文。又按受僱人因執行職務，不法侵害他人
      之權利者，由僱用人與行為人連帶負損害賠償責任，亦為
      民法第188 條第1 項前段所明定。
    2.丁○○為漢德公司之受僱人，於執行職務時因未將鏟裝車
      之鏟斗放下，致視線遮蔽，無法看見鏟裝車前方之原告而
      撞擊原告，並致原告受傷，此為兩造所不爭執之事實（兩
      造不爭執事實(一)、(二)參照），故原告之損害，自係因丁○
      ○之過失所致，則原告依前揭規定請求丁○○負損害賠償
      之責，自屬有據。丁○○受僱於漢德公司，為漢德公司在
      工地裡駕駛大型鏟裝車，漢德公司自應對其執行職務之內
      容、方法加以監督，尤以營建工地裡重型機具、人員眾多
      ，重型車輛之駕駛、導引更為漢德公司首需注意、監督之
      事項，以策安全。丁○○雖辯稱：其係駕駛鏟裝車上坡，
      無法將鏟斗完全放下云云，惟縱鏟斗未放下係行駛於上坡
      路段所需，然丁○○的視線既遭未放下之鏟斗遮蔽，其自
      不能在無專人導引、指揮之危險情形下逕自駕駛上坡。且
      漢德公司亦自承於鏟裝車升起鏟斗駕駛之必要狀況下，工
      地現場應有安全衛生人員會負責指揮引導鏟裝車行進方向
      ，並指揮引導其他人車閃避之地點及方向等語（本院卷，
      第63頁），惟漢德公司無法舉證證明系爭車禍事故發生時
      ，現場有專人指揮引導鏟裝車行進方向，或指揮引導原告
      閃避或等待地點或提供其他協助等情，自難認漢德公司已
      盡相當之監督義務。從而，原告請求漢德公司與丁○○連
      帶負損害賠償責任，應屬有據。
  (二)原告對於損害之發生或擴大並未與有過失。
    被告雖抗辯：原告於丁○○駕駛鏟裝車向其方向行駛時，未
    予閃躲，亦未依工地安全衛生規則遠離大型鏟裝車之作業（
    行進）範圍，對爭車禍事故之發生與損害之擴大與有過失云
    云，惟原告則否認有何與有過失之情。經查：丁○○就系爭
    車禍事故之發生經過，於警詢時陳稱：伊當時從隧道出來，
    剛好有一台卡車開過來，為與卡車會車，故把鏟裝車的車斗
    抬高，因為怕車斗會撞到東西，會車之後，看前方沒人就繼
    續前進，一邊前進一邊把車斗放下，爬坡上去，就聽到有人
    在喊叫，回頭看才發現壓到東西等語（偵查卷第5 至6 頁）
    。原告於警詢時亦稱：伊當時騎乘機車正要進入隧道，因看
    見丁○○駕駛之鏟裝車與一出渣卡車在會車，便停在一旁小
    土丘上等待他們會車，鏟裝車卻由下方偏左往伊所在之小土
    丘方向前進，且前方車斗仍高舉，伊看到立即大叫，但丁○
    ○似未聽見其喊叫聲，仍持續朝前方前進，車斗撞到伊機車
    前輪，伊跌倒在地，並遭鏟裝車碾過腰部等語（偵查卷第8
    頁）。堪認被告於系爭車禍事故發生時未注意其行車路線前
    有無人車，且因未將升高之車斗放下而遮蔽視線，致未見到
    原告在前方仍直接往原告所在位置行駛，乃肇事之主因。而
    原告於系爭車禍事故發生時並未搶道或鑽行於大車之間，而
    係避行於一旁之小土丘等待大車會車完畢，並等候丁○○駕
    駛之鏟裝車通過原告所在位置，而處於靜止狀態，並無「接
    近作業中車輛」之違反勞工安全紀律承諾書之情節。丁○○
    於視線遮蔽之情形下猶貿然行駛於上坡路段，原告閃避不及
    而遭撞擊受傷，自難認原告有何與有過失之可言。被告以原
    告因未及時閃躲鏟裝車為由，主張原告與有過失云云，洵無
    足取。
  (三)爰就原告得請求賠償之項目及金額論述如下：
    1.原告不得請求薪資損害16萬元：
      (1)原告於96年3 月19日起任職於漢德公司，每月底薪為2
        萬6,200 元，伙食津貼1,800 元，共計2 萬8,000 元，
        （兩造不爭執事實(三)參照），於系爭車禍事故發生後，
        漢德公司仍按月給付2 萬8,000 元，此亦為原告所不爭
        。原告雖主張其實際薪資為3 萬8,000 元，僅其中1 萬
        元固定獎金部分以加班費名義支付，故漢德公司每月短
        付1 萬元云云。惟依兩造不爭執事實(三)所示，原告每月
        所領「加班費」金額均不相同，堪認以「加班費」名目
        支付之款項，並非固定獎金之性質，而係原告加班之報
        酬。原告於系爭車禍事故發生後，未能工作，自亦未有
        加班之情，則其主張被告短付每月1 萬元之加班費（或
        固定獎金），即非可採。
      (2)原告另主張：其與漢德公司原約定原告試用期滿後，應
        自96年5 月份起加薪1 萬元，惟因系爭車禍事故之發生
        致未調薪，故其受有每月薪資損失1 萬元云云。漢德公
        司則否認與原告約定將自96年5 月份起每月加薪1 萬元
        ，原告就此復未能舉證以實其說，其據以主張受有每月
        1萬元之未調薪損害，亦無足取。
    2.原告勞動能力減損之金額應為241 萬7,129 元：
      依兩造不爭執事實(二)、(三)所示，原告為電機電匠技士，領
      有乙種電匠證書，並有室內配線、工業配線、用電設備檢
      驗技術士證照，因系爭車禍事故造成殘障，以致下肢無力
      ，不能爬高、久站及出力，終身只能從事輕便工作，依勞
      工保險殘廢給付標準表，原告殘廢等級為第11級，喪失勞
      動能力約為30% 至40% 。被告雖抗辯原告於漢德公司從事
      之工作為監工，並未實際爬高、久站，故勞動能力減損之
      比例不高云云，惟系爭車禍事故發生時，原告正處於30歲
      之壯年，復領有相關電匠、工業配線等證照，未來自可能
      實際從事與其所持證照相關之水電工程、配線工程工作，
      其因系爭車禍事故受傷，顯已影響其未來可能從事之工作
      性質及內容，更攸關其所可容忍、承受之連續工作時數，
      亦限制其工作地點之選擇（只能在平地，不可爬鷹架工作
      ），自難謂其勞動能力未有減損。參酌馬偕醫院認原告勞
      動能力減損之比例約為30% 至40% 之情，本院爰取其中數
      ，認原告勞動能力減損之比例應認定為35% ，而原告之月
      薪為2 萬8,000 元，據此計算原告減少勞動能力損害為每
      年117,600 元（計算式：28,000×12×35％＝117,600 ）
      。原告於66年5 月30日出生，發生系爭車禍事故時將滿30
      歲，距勞動基準法第54條第1 項第1 款規定之強制退休年
      齡65歲，尚有35年，霍夫曼係數為20.00000000 ，依霍夫
      曼計算法扣除中間利息後，原告勞動能力減損之金額為24
      1 萬7,129 元（計算式：117,600 ×20.00000000 ≒2,41
      7,129 ，元以下四捨五入）。
      被告雖抗辯，僅能計算15年之勞動能力減損，或原告之退
      休年齡應以勞動基準法規定得自願退休年齡55歲計算，即
      25年云云。惟勞工於年滿55歲以後，固可考量其身體健康
      狀況與未來規劃，而有選擇退休之權利，然亦得選擇繼續
      工作至法律規定雇主得強制勞工退休之65歲為止，因之，
      計算原告勞動能力減損之年數，仍應算至其強制退休年齡
      ，亦即65歲，方為合理，併予說明。
    3.原告不得請求被告連帶給付學費損失6 萬7,702 元：
      原告主張其原就讀於華夏技術學院二專夜間部一年級，已
      繳納95學年度第2 學期學費3 萬零90元、96學年度第1 學
      期學費3 萬7,612 元，卻因行動不便必需辦理休學，請求
      被告連帶賠償原告未能繼續就讀之學費損失6 萬7,702 元
      云云。惟查，原告於系爭車禍事故發生前，即基於與系爭
      車禍事故無關之動機而繳費就學，其所支出之95學年度第
      2 學期學費3 萬零90元，即非系爭車禍事故所造成之損失
      ，應無疑義。至原告於96年9 月間辦理96學年度第1 學期
      之註冊時，對自身狀況尚須休養、無法就學之情，應知之
      甚詳，惟原告不逕辦理休學，而選擇繳納96學年度第1 學
      期之學費3 萬7,612 元，該筆費用之支出與系爭車禍事故
      自無相當因果關係之可言。從而，原告請求被告連帶賠償
      已繳納之學費6 萬7,702 元，自無理由。
    4.原告得請求增加日常生活支出之費用如下：
      (1)原告因系爭車禍事故，致骨盆腔骨折、尿道狹窄無法完
        全排尿，而施行膀胱造廔手術、長期更換膀胱廔管，約
        每2 週更換一次，門診支出費用為掛號費、診察費、治
        療費、耗材費及藥費等，有馬偕醫院98年4 月18日馬院
        醫泌字第0980001054號函附卷可稽（本院卷第25頁）。
        而觀諸原告提出之最近醫療單據，原告於98年7 月1 日
        、7 月22日、8 月12日均至馬偕醫院泌尿科門診就診，
        堪認原告確須以平均每月2 次之頻率回診，每次支付費
        用為掛號費100 元（本院卷第93頁至第95頁），亦即每
        月平均增加之醫療費用支出為200 元（診察費、一般藥
        品費、處置費、檢查費、材料費、藥事服務費均由全民
        健康保險支付，原告並未支出，原告亦未於本件為請求
        。至自費藥品部分則詳下述）。從而，原告主張其每月
        須增加支出回診掛號費200元，洵為可取。
      (2)原告因有膀胱造廔管，每日應自行用優碘消毒傷口及紗
        布覆蓋，支出金額為每日優碘藥水消毒、紗布及棉枝之
        支出；膀胱造廔管裝置，需至少每日更換一次，但須視
        傷口情形，必要時酌量增加次數；另須服用維他命以促
        進神經再生。此有馬偕醫院98年4 月18日馬院醫泌字第
        0980001054號函、診斷證明書附卷可稽（本院卷第25頁
        、第115 頁）。而被告雖辯稱：依其訪價結果，原告為
        購買優碘藥水、滅菌紗布、棉枝、維他命，而增加生活
        費用之支出應僅為每月700 元等語（本院卷第62頁背面
        、第63頁）。惟原告就其實際使用情形，則主張：其每
        次更換紗布須用方形紗布1 包（1 包10元，共3 片）、
        Y 形紗布1 包（1 包10元，共3 片）、中型口腔棉花棒
        1 包（1 包10支），即以每日更換1 次計算，其每日增
        加之支出為30元，亦即每月900 元。核諸原告之傷勢，
        其所稱使用紗布、棉枝之方式、數量，尚屬合理；再參
        酌原告可能因天候、溫度、傷口狀況、預防感染等原因
        而有酌增每日更換次數必要，及原告購買約2 個月使用
        份量之棉枝、紗布金額為2,300 元之情（本院卷第92頁
        之收據參照），原告主張每月支出購買棉枝、紗布金額
        為1,050 元（本院卷第89頁），應屬合理。又原告購買
        消毒必須之優碘藥水及酒精，金額為235 元，廔管需用
        之尿袋4 個為220 元（本院卷第92頁統一發票參照），
        衡諸原告傷口位置，確實易於感染而有謹慎消毒之必要
        ，且上開藥品或衛生器材均係於馬偕醫院院區商場內之
        杏一醫療用品股份有限公司購得，價格應屬正常市價等
        情節，本院認原告主張其每月支出購買棉枝、紗布、優
        碘、酒精、尿袋之費用，為1,505 元（1,050+235+220=
        1,505 ），尚為可採。
      (3)原告固須補充維他命以促進神經再生（本院卷第25頁參
        照），惟其主張該部分每月支出金額為500 至600 元，
        則為被告所否認，辯稱：維他命B2每盒60粒，1 盒600
        元、每月須用半盒（1 天1 粒），故每月僅須支付300
        元等語（本院卷第62頁背面）。原告就被告抗辯之購買
        維他命金額並未再予爭執，且未能提出證據證明其須以
        高於每月300 元之價格購買維他命，或其支付高出300
        元部分為合理金額等情。本院認原告購買維他命之支出
        ，應以每月300 元計算之。
      (3)至原告主張其因系爭車禍事故造成尿道障礙，為避免尿
        道感染，每天需服用GNC 蔓越梅錠1 顆（劑量500MG ）
        ，每月支出約400 元，另需每天喝蔓越梅汁，每月支出
        約1,200 元，而請求被告給付上開金額云云。惟原告服
        用蔓越梅汁（錠），並非醫師評估其傷勢、病情後所為
        處方，則其自行購買服用，是否確有助於病情之康復，
        而為必須增加支付之費用，即非無疑。原告該部分之請
        求，即難遽採。
      (4)原告因系爭車禍事故，造成陰部神經受損而有勃起功能
        障礙，每月須於門診自費購買犀力士及威而剛藥物服用
        ；犀力士及威而剛係為維持原告性行為能力之必要藥物
        ，考量原告年紀尚輕，每月10至15顆屬合理範圍等情，
        有馬偕醫院98年4 月8 日馬院醫泌字第0980001054號函
        、98年11月24日馬院醫泌字第0980004920號函、診斷證
        明書存卷足憑（本院卷第25頁、第117 頁、第115 頁）
        。又犀力士每4 顆為1,920 元，威而剛每4 顆為1,640
        元（本院卷第117 頁），據此計算平均每顆為445 元（
        計算式：(1,920+1,640) ÷8 ＝445 ）。準此，原告主
        張每顆單價超過500 元，為不可採，被告抗辯應按每顆
        445 元計算，為有理由。又原告主張其平均每月支出購
        買犀力士及威而剛之費用為6,000 元（本院卷第90頁）
        ，依每顆單價445 元計算，即為每月約13.48 顆，其用
        量在馬偕醫院認定之合理使用範圍內，且與其實際支出
        之購買金額相當（本院卷第95頁參照）。是以，原告主
        張其每月為自費購買犀力士、威而剛，而支出6,000 元
        ，應可採信。
      (5)綜上所述，原告因系爭車禍事故，每月增加支出之金額
        為：門診掛號費200 元，購買棉枝、紗布、優碘、酒精
        、尿袋之費用共計1,505 元、購買維他命之費用300 元
        、購買犀力士及威而剛之費用6,000 元。共計8,005 元
        ，亦即每年增加支出9 萬6,060 元（計算式：8,005 ×
        12 ＝96,060 ）。而系爭車禍事故發生時，原告為30歲
        之男性，依內政部統計之96年臺灣地區簡易生命表，原
        告尚有餘命46.72 年，依霍夫曼法扣除中間利息後，原
        告增加生活費用支出之損害應為228 萬1,297 元（計算
        式詳附表所示）。
    5.原告得請求的精神慰撫金應以150萬元為宜：
      原告因系爭車禍事故，受有脊柱閉鎖性骨折合併脊髓受損
      、左腿血腫、外傷性尿道狹窄、尿滯留與泌尿道感染，雖
      經多次手術治療，仍有神經性膀胱症、器質性勃起功能障
      礙，不僅需膀胱造廔管減輕漏尿及排尿障礙，更影響性行
      為之能力，不僅需終身服用藥物，更不知是否仍有傳宗接
      代之希望，因此產生創傷後壓力症候群及重度憂鬱症，其
      肉體、精神均受有相當痛苦，本院斟酌原告正值壯年，因
      系爭車禍事故受有終生無法回復之傷害，被告之過失程度
      ，原告及丁○○之學歷、收入，及漢德公司之資本額等一
      切情狀，認原告請求被告賠償精神慰撫金500 萬元，尚嫌
      過高，應予核減為150 萬元，方屬公允。
七、綜上所述，被告應連帶賠償原告減少勞動能力之損失241 萬
    7,129 元、增加生活支出之費用228 萬1,297 元、慰撫金15
    0 萬元，共計619 萬8,426 元。扣除丁○○已賠償之20萬元
    、漢德公司已賠償之141 萬2745元後，被告應連帶給付原告
    之金額為458 萬5,681 元。至漢德公司辯稱原告已領勞工保
    險給付94萬8,787 元亦應自被告之賠償金額中扣除云云，惟
    未說明應予扣除之依據，尚難採信。
    另按給付無確定期限者，債務人於債權人得請求給付時，經
    其催告而未為給付，自受催告時起，負遲延責任。其經債權
    人起訴而送達訴狀，或依督促程序送達支付命令，或為其他
    相類之行為者，與催告有同一之效力；又應付利息之債務，
    其利率未經約定，亦無法律可據者，週年利率為百分之五，
    民法第229 條第2 項、第203 條分別定有明文。從而，原告
    依民法第184 條第1項 前段、第188 條第1 項、第193 條第
    1 項、第195 條第1 項，請求被告連帶給付458 萬5,681 元
    ，及自起訴狀繕本送達翌日即丁○○自97年10月29日，漢德
    公司自97年11月1 日起，均至清償日止，按週年利率5%計算
    之利息，為有理由，應予准許，逾此部分之請求，則無理由
    ，應予駁回。
八、兩造皆陳明願供擔保，聲請宣告假執行及免為假執行，經核
    原告勝訴部分並無不合，爰分別酌定相當擔保金額准許之。
    至原告敗訴部分，其假執行之聲請即失所附麗，應併予駁回
    。
九、本件損害賠償事件為刑事附帶民事訴訟，由刑事庭移送前來
    ，於辯論終結時為止，當事人並未支出任何裁判費或其他訴
    訟費用，不論何造勝敗，並無確定訴訟費用額之必要，無庸
    就訴訟費用之負擔為諭知，附此敘明。
十、本件事證已臻明確，兩造其餘之攻擊、防禦方法及所提出之
    證據，經審酌後核與判決結果不生影響，毋庸逐一論列，併
    此敘明。
十一、據上論結，本件為原告之訴為一部有理由，一部無理由，
    依民事訴訟法第390 條、第392 條，判決如主文。
中    華    民    國    98    年    12    月    23    日
                  民事第二庭  法  官  王怡雯
以上正本證明與原本無異。
如對本判決上訴，應於判決送達後20日內向本院提出上訴狀。
中    華    民    國    98    年    12    月    28    日
                              書記官  桂大永
附表（計算式，元以下均四捨五入）：
一、依霍夫曼法扣除中間利息後，計算46年增加生活費用之支出
    為226 萬零652 元。
    *96,060×23.00000000＝2,260,652
二、依霍夫曼法扣除中間利息後，計算47年增加生活費用之支出
    為228 萬9,326 元。
    *96,060×23.832255＝2,289,326
三、依霍夫曼法扣除中間利息後，計算46.72年之增加生活費用
    支出為228 萬1,297 元。
    *2,289,326－2,260,652＝28,674
    *28,674×0.72＝20,645
    *2,260,652＋20,645＝2,281,297

司法院資訊處製作；財團法人民間司法改革基金會備份。
